【裁判字號】    98,消債更,365
【裁判日期】    981231
【裁判案由】    更生事件
【裁判全文】
臺灣臺南地方法院民事裁定           98年度消債更字第365號
聲  請  人  甲○○○
即  債務人
上列當事人因消費者債務清理事件聲請更生，本院裁定如下：
    主  文
聲請駁回。
聲請費用新臺幣壹仟元由聲請人負擔。
    理  由
一、聲請意旨略以：聲請人對金融機構因消費借貸而負擔之債務
    共計新臺幣（下同）140 餘萬元，前於消費者債務清理條例
    施行後，曾向最大債權金融機構荷商．荷蘭銀行股份有限公
    司（下稱荷蘭銀行）請求協商，嗣因聲請人每月收入（下同
    ）9,000 元，每月僅能清償5,000 元，荷蘭銀行認為清償金
    額過少，聯邦商業銀行股份有限公司（下稱聯邦銀行）認為
    清償利息尚有不足而協商不成立，爰依消費者債務清理條例
    之規定，聲請更生等語。
二、按債務人不能清償債務或有不能清償之虞者，得依本條例所
    定更生或清算程序，清理其債務，消費者債務清理條例第3
    條定有明文。又聲請更生或清算不合程式或不備其他要件者
    ，法院應以裁定駁回之，但其情形可以補正者，法院應定期
    間先命補正，復為同條例第8 條所明定。衡諸債之關係，係
    以當事人間之信賴關係為基礎，為社會經濟組織之重要支柱
    ，故當事人於以法律行為追求自己之利益之際，亦應顧及對
    方之利益，並考量債權債務在社會上之作用，本於誠實及信
    用之原則，行使債權及履行債務。是對於已陷入經濟上困境
    之消費者，若任其於惡性循環之債務窘境中生存，將衍生嚴
    重之社會問題，難以維持安定之社會經濟秩序，故為兼顧債
    權人、債務人雙方之利益，對陷於經濟上困境之消費者，固
    應允其於消費者債務清理條例施行後，得選擇以重建型之更
    生程序或清算型之清算程序清理其債務，藉以妥適調整債務
    人與債權人及其他利害關係人間之權利義務關係，保障債權
    人獲得公平受償，並謀求消費者經濟生活之重建復甦機會。
    惟若債務人履行債務並無困難，僅係為圖謀減免債務，而不
    為債務之履行，即有違債權契約為誠信契約之本旨，而不能
    准許其更生或清算之聲請。
三、經查：
  (一)聲請人主張其對金融機構因消費借貸而負擔之債務共計140
    餘萬元，前於消費者債務清理條例施行後，曾向最大債權金
    融機構荷蘭銀行請求協商而協商不成立之事實，業據其提出
    前置協商不成立通知書1 份為證，堪信為真。再聲請人雖主
    張其與荷蘭銀行之協商，乃因其每月收入9,000 元，每月僅
    能清償5,000 元，荷蘭銀行認為清償金額過少，聯邦銀行認
    為清償利息尚有不足而不成立，惟查，荷蘭銀行於聲請人請
    求協商之後，提出二階段最優惠之還款方案，要求聲請人前
    72 期 ，0 利率，每月給付5,000 元，嗣因聲請人表示欲聲
    請更生，無意再為協商，經荷蘭銀行從業人員溝通無效而協
    商不成立，有荷蘭銀行98年9 月4 日（98）荷銀債清字第16
    32號函文1 份在卷可據（參見本院卷第79頁），足見聲請人
    前揭部分之主張，應與事實不符，不足採信。
  (二)聲請人雖主張其每月收入9,000 元，每月僅能清償5,000 元
    等語。惟查：
    1.聲請人於98年8 月26日提出之更生方案記載其個人每月收
      入有其女蔡伊芳給付之9,000 元及其子蔡春和給付之
      9,000 元，其所提出更生事件財產及收入狀況報告書每月
      收入合計處，亦記載1 萬8,000 元，有債務清理事件更生
      方案1 份在卷可按（參見本院卷第27頁、第29頁），足見
      聲請人每月之收入應為1 萬8,000 元，聲請人主張每月收
      入9,000 元，應與事實不符，本院認聲請人每月之收入應
      為1 萬8,000 元。
    2.聲請人於其提出之更生方案中雖主張每月之支出有家庭生
      活費用1 萬4,936 元、因其夫蔡文華工作而應支出之油料
      費用4,500 元、因其夫蔡文華與金融機構前置協商而應繳
      納之8,500 元，及房屋貸款1 萬1,500 元，共計3 萬
      9,436 元。然查：
      (1)按消費者債務清理條例立法目的係為使不幸陷入經濟困
        境之人得以清理債務、重建生活，並在清理債務過程中
        能適度保有符合人性尊嚴之最低基本生活所需，而非維
        持債務人過去慣常之寬裕生活型態，否則非僅有悖於消
        費者債務清理條例之意旨，更係將債務人因個人浪費或
        財務管理失控之風險不當轉嫁予金融機構負擔，顯非公
        允。故為妥適調整債務人與債權人及其他利害關係人間
        之權利義務關係，保障債權人獲得公平受償，並謀求消
        費者經濟生活之重建復甦機會，法院對於債務人每月必
        要之生活費用，自不可僅以債務人主張之數額為斷，而
        應酌採政府所定最低生活費作為裁量標準，方屬允洽。
        準此，本院審酌聲請人居住於臺南市，有戶籍謄本1 份
        在卷可按（參見本院卷第9 頁），參酌內政部98年2 月
        16 日 台內社字第0980031312號公告之98年度臺灣省（
        不含臺北縣）低收入戶最低生活費為每人每月9,829 元
        ，認聲請人每月支出之必要生活費用應為9,829 元，始
        為合理。又內政部公布之前開低收入戶最低生活費乃由
        中央、直轄市主管機關參照中央主計機關所公布當地區
        最近1 年平均每人消費支出60% 定之，此參諸社會救助
        法第4 條第2 項之規定自明；而中央主計機關所公布當
        地區最近1 年平均每人消費支出，乃依據各縣市轄區內
        之民生消費型態、經濟繁榮情狀及縣市居民之所得收入
        等各項數據所統計出之消費支出金額，於統計時，業已
        計入平均每人之食品、飲料、菸草支出、衣著、鞋襪類
        支出、房地租、水費、燃料及燈光支出、家庭器具、設
        備及家事管理支出、醫療及保健支出、運輸交通及通訊
        支出、娛樂消遣及教育文化服務支出及什項支出，自不
        應於聲請人每月應支出之必要生活費用外，另行計入膳
        食、交通、勞工保險及全民健康保險之保險費、水、電
        、瓦斯費、電信費等費用之支出，附此敘明。
      (2)聲請人之夫蔡文華因工作而應支出之油料費用4,500 元
        、聲請人之夫蔡文華因與金融機構前置協商而應繳納之
        8,500 元，均為聲請人之夫蔡文華所需支出之費用，而
        非聲請人所需支出之費用，自非聲請人每月所應支出之
        必要費用。
      (3)次按，房屋貸款名義上雖屬債務，於實質上乃屬債務人
        藉由按期繳納貸款而逐期累積個人資產，債務人於經濟
        困頓之際，本應選擇適當處分資產以減輕債務負擔，而
        非堅持清償高額之房屋貸款債務並負擔房屋稅、地價稅
        等非必要支出，以便持續累積資產，更不應僅將清償房
        屋貸款債務列入必要之支出，優先清償房屋貸款債務，
        而不同時清償其他債務。況人民安居並不以居住於自有
        住宅為必要，租屋居住乃目前社會上多數經濟困窘無力
        購買自有住宅者之安居方式；且房屋租金支出，屬於所
        得稅法第17條第1 項第1 款第2 目之6 規定之列舉扣除
        額，於申報綜合所得稅時，尚可於個人綜合所得總額中
        減除，減少所應繳納之綜合所得稅，故租屋居住毋寧為
        有助於減輕經濟負擔之方式。再衡之金融機構或保險公
        司辦理以不動產設定抵押權為擔保而為之借款（即俗稱
        之不動產抵押貸款），乃先由該機關或公司徵信單位就
        借用人提供之不動產進行估價、鑑價，再依鑑價結果，
        於鑑價之金額內辦理借款，藉以確保該機關或公司於借
        用人未依約清償時，可經由拍賣抵押物而全部受償，因
        此，設定抵押權之土地及建物之價值，扣除其所擔保之
        債務以後，通常尚有剩餘，抗告人如能將該設定抵押權
        之土地及建物變賣，賣得之價金除可用以清償該抵押權
        所擔保之債務，剩賸之款項更可供清償上開無擔保債務
        之用，亦可免除清償房屋貸款債務及負擔房屋稅、地價
        稅等非必要之支出，是以，房屋貸款之支出自非必要之
        支出。
      (4)綜上，聲請人每月所應支出之必要費用，應為9,829 元
        （計算式：9,829 ＋0 ＋0 ＝9,829 ），每月應能清償
        8,171 元（計算式：18,000－9,829＝8,171）。
  (三)按現代社會經濟之本質乃以貨幣為媒介之「信用經濟」型態
    ，交易者藉由債權債務之建立實現商品交換或金融交易，使
    市場經濟活絡並不斷拓展其廣度及深度。因此，如欲評估債
    務人是否不能清償債務或有不能清償之虞，自應綜合債務人
    之債務總額、債務人之年齡、工作能力、債務人未來可能獲
    得之勞務報酬、財產，以為判斷。本件以聲請人每月收入1
    萬8,000 元，扣除債務人每月所應支出之必要費用9,829 元
    ，尚有8,171 元，應有能力負擔荷蘭銀行提出之二階段最優
    惠之還款方案，即前72期，每月給付5,000 元之清償方案。
    且聲請人尚有坐落臺南縣後壁鄉○○段1627、1627之2 地號
    土地，及門牌臺南縣後壁鄉新厝9 之17號建物，有建物所有
    權狀影本2 份、建物所有權狀影本1 份在卷可按（參見本院
    卷第36頁至第37頁、第35頁），雖上開土地及建物業已設定
    抵押權予南山人壽保險股份有限公司（下稱南山人壽），用
    以擔保聲請人及其夫蔡文華向南山人壽借貸之207 萬元，惟
    前開土地及建物之價值扣除其等所擔保之債務以後，通常尚
    有剩餘，且聲請人及其夫蔡文華向南山人壽借貸之上開207
    萬元之債務，於98年8 月6 日之餘額為177 萬6,448 元，復
    有聲請人提出之抵押借款約定書及南山人壽保險股份有限公
    司繳款明細影本各1 份在卷可佐（參見本院卷第57之1 頁至
    第57之3 頁、第58頁），聲請人如能將上開土地及建物變賣
    ，應更有清償之能力；何況，聲請人於98年6 月1 日向荷蘭
    銀行申請辦理前置協商時，即於「消費者債務清理條例」債
    務人向最大債權金融機構辦理前置協商申請書內陳稱每月可
    以還款5,000 元（參見本院卷第87頁），實難認聲請人對於
    荷蘭銀行提出之上開清償方案，有何不能清償債務或不能清
    償之虞之情事。
四、綜上所陳，本件聲請人既無不能清償債務或有不能清償之虞
    之情事，其聲請之更生之要件即有不備，且其情形又屬無從
    補正，揆之前揭規定，自應駁回其更生之聲請。
五、依消費者債務清理條例第8 條、第15條，民事訴訟法第78條
    ，裁定如主文。
中    華    民    國    98    年    12    月    31    日
                  民事第三庭  法  官  伍逸康
以上正本證明與原本無異。
如對本裁定抗告須於裁定送達後10日內向本院提出抗告狀，並繳
納抗告費新臺幣1,000元。
中    華    民    國    98    年    12    月    31    日
                              書記官  盧昱蓁

司法院資訊處製作；財團法人民間司法改革基金會備份。
